臺灣嘉義地方法院民事判決　　　　　　　 93年度訴字第581號
原　　　告　丙○○
訴訟代理人　張巧妍律師
被　　　告　丁○○
　　　　　　甲○○
訴訟代理人　蔡碧仲律師
　　　　　　愛紳律師
　　　　　　黃鈺律師
複代理人　　乙○○
上列當事人間確認買賣關係不存在事件，本院判決如下：
    主  文
確認被告丁○○與被告甲○○就坐落嘉義縣溪口鄉○○○段柳一
小段地號三二四、三四０土地於民國九十二年七月十四日所為之
買賣關係不存在。
被告甲○○應將坐落嘉義縣溪口鄉○○○段柳一小段地號三二四
、三四０土地於民國九十二年七月二十四日以買賣為原因[收件
字號林地（０八）字第０五四六八０號]之移轉登記予以塗銷。
訴訟費用由被告負擔。
    事  實  及  理  由
一、原告起訴主張：被告丁○○前欠原告新臺幣（下同）
    0000000元，並簽發面額分別為0000000元、0000000元之本
    票各1紙作為借款憑證並擔保借款之兌付，惟屆期經提示未
    獲付款，原告乃於民國92年6月3日就上開二紙本票聲請裁定
    准許強制執行，經本院以92年度票字第951號民事裁定准予
    強制執行，被告丁○○並於同年7月9日接到上開裁定，原告
    執該裁定向財政部國稅局嘉義市分局查得被告丁○○之財產
    有：嘉義縣溪口鄉柳溝村4林阿連庄46號建物、嘉義縣溪口
    鄉○○○段柳一小段324地號、同小段333地號、同小段340
    地號、同小段569地號4筆土地及BANZ汽車1輛。惟經原告聲
    請本院強制執行查封前開被告丁○○所有4筆土地，才發現
    被告劉正男將嘉義縣溪口鄉○○○段柳一小段324號、340號
    2筆土地（下簡稱系爭2筆土地）所有權，以其與被告甲○○
    於92年7月14日成立買賣，價金總額為0000000元，資為原因
    關係，於92年7月24日移轉登記給被告甲○○，而被告丁○
    ○除卻系爭2筆土地之其餘不動產經查封拍賣，僅得款
    0000000元，原告分配所得之本金及利息計0000000元，不足
    額為0000000元。查被告丁○○收到本票裁定後，為避免強
    制執行，竟與被告甲○○虛偽買賣，該買賣為二人通謀虛偽
    意思表示，應屬無效，為此爰依代位及侵權之法律關係，訴
    請被告甲○○將系爭2筆土地之買賣登記，予以塗銷。退步
    言，如被告二人間就系爭2筆土地之買賣為真者，被告丁○
    ○於收到本院裁定書後，為避免強制執行，將其名下價值較
    高之系爭2筆土地，與知情之被告甲○○通謀，於同年7月24
    日辦畢所有權移轉登記，以損害原告之債權，原告即爰引民
    法第244條第2項之規定，訴請本院撤銷被告二人間之買賣行
    為，及塗銷其所為之所有權移轉登記等語。並先位聲明：如
    主文第1項所示；備位聲明：被告丁○○與甲○○就嘉義縣
    溪口鄉○○○段柳一小段324地號、340地號2筆土地於民國
    92年7月14日所為之買賣行為應予撤銷，並將上開2筆土地於
    同年7月24日經嘉義縣大林事務所所為之所有權移轉登記予
    以塗銷。
二、被告則以：被告甲○○為被告丁○○之姑丈，系爭340地號
    土地本屬訴外人劉素章（已歿）所有，因故於重劃前即售與
    被告甲○○，鑑於該筆土地屬劉家祖產，訴外人劉素章希望
    日後仍能歸於長孫即被告丁○○所有，故被告甲○○買地之
    際，即允諾日後丁○○長大成人，能力許可，便將系爭祖產
    便宜出售。於89年間，被告甲○○因己身年事已高，思及茍
    未於生前辦妥此事，倘子孫日後未依約履行，恐失信予劉素
    章，遂將系爭340地號土地以低於一千餘萬元市價0000000元
    售予被告丁○○，惟其資力不足，前後僅給付500000元，未
    久，尚稱經營當鋪急需用款，向被告甲○○另借600000元，
    因其積欠款項甚多，遂於92年7月間將系爭祖產及另筆同小
    段324地號土地售予被告甲○○抵債，買賣行為均屬真正，
    並無通謀虛偽可言。又被告丁○○出賣前揭土地之行為，故
    生減少積極財產之結果，惟同時亦減少消極財產，於其資力
    並無影響，況系爭2筆土地於92年7月間之市價不及00000000
    元，被告丁○○販售土地抵債，與民法第244條第2向之詐害
    行為有間，退步言，縱本院認被告丁○○之買賣土地屬債害
    行為，被告甲○○亦不知此情等語，資為抗辯。並聲明駁回
    原告之訴。
三、原告主張其執有被告丁○○所簽發面額分別為0000000元、
    0000000元之本票各1紙，屆期經提示未獲付款，原告乃於92
    年6月3日就上開2紙本票聲請裁定准許強制執行，經本院以
    92年度票字第951號民事裁定准予強制執行，被告丁○○並
    於同年7月9日接到上開裁定，原告執該裁定向財政部國稅局
    嘉義市分局查得被告丁○○之財產有：嘉義縣溪口鄉柳溝村
    4林阿連庄46號建物、嘉義縣溪口鄉○○○段柳一小段324
    地號、同小段333地號、同小段340地號、同小段569地號4筆
    土地及BANZ汽車1輛。嗣原告聲請本院強制執行查封前開被
    告丁○○所有4筆土地時，被告劉正男已將系爭2筆土地所有
    權，以與被告甲○○2人於92年7月14日成立買賣，價金總額
    為0000000元，資為原因關係，於92年7月24日移轉登記給被
    告甲○○，而被告丁○○除卻系爭2筆土地之其餘不動產經
    原告查封拍賣，僅得款0000000元，原告分配所得之本金及
    利息計0000000元，不足額為0000000元之事實，業據原告提
    出本票裁定聲請狀、本院92年度票字第951號民事裁定、送
    達證書、財政部臺灣省南區國稅財產歸屬資料清單、嘉義縣
    大林地政事務所92年9月8日嘉林地一字第0920005145號函附
    之系爭2筆土地辦理買賣移轉之登記聲請書、土地登記謄本
    、分配表為證，並經本院調閱92年度票字第951號及92年度
    執字第8333號卷宗審核屬實，堪信原告上開主張為真實。
四、本件首應審究者厥為被告丁○○於92年7月24日移轉系爭2筆
    土地所有權予被告甲○○之原因關係即被告2人間於92年7月
    14日所為之買賣是否為通謀虛偽意思表示？經查：
（一）關於被告二人間就系爭2筆土地於92年7月14日所成立之買
      賣緣由為何，被告二人於本院審理隔離訊問時，被告丁○
      ○供稱：系爭340地號土地乃20幾年前，被告甲○○向伊
      爺爺買的，當初有約定日後等伊長大後要便宜賣給伊，後
      來因為被告甲○○生病開刀，怕其兒子不願意便宜賣給伊
      ，所以說要以0000000元賣給伊，等伊日後有錢再慢慢給
      他，但還沒有向伊收錢，伊原本要先付500000元，後來因
      伊急需要用錢所以未付500000元並再向他借款600000 元
      ，被告甲○○就先過戶給伊，沒有寫買賣契約。後來因原
      告告伊，及伊有向被告甲○○借款600000元，所以就把系
      爭2筆土地過戶給被告甲○○，抵銷伊欠他的錢（見本院
      93年12月13日準備程序筆錄）。然被告甲○○卻陳稱：系
      爭340地號土地是伊差不多在20多年前向伊丈人買的，當
      時伊與伊丈人約定等被告丁○○長大後有錢時再向伊買回
      去，當時並沒有約定要賣給被告丁○○多少錢，是以市價
      行情來算，後來伊因為生病住院，被告丁○○當時比較有
      錢就向伊說要買回該筆土地，當時被告丁○○向我說要以
      0000000元向伊買，後來被告丁○○有拿500000元給伊訂
      金，但後來被告丁○○又從伊姑姑那裡拿回去，之後被告
      丁○○在土地過戶前又向我借款600000元（見本院93年12
      月13日準備程序筆錄）。是被告二人就被告甲○○向被告
      丁○○爺爺買系爭340地號土地時是否有約定將來要【便
      宜】賣給被告丁○○，是被告丁○○【主動】或【被動】
      要以0000000元賣給被告甲○○，以及被告丁○○是否曾
      【交付定金500000元】予被告甲○○等重要事項，供述顯
      然不一。
（二）而訊之證人即被告丁○○所供知悉上開買賣源由並於買賣
      過程中在場之被告甲○○之妻何劉初枝，則陳稱：「‧‧
      ‧當初是丁○○的父親較早過世，我父親需錢用，所以才
      賣給我們，當時有約定等被告丁○○有能力時要再賣回給
      被告丁○○，之後我先生被告甲○○因生病已無法耕作，
      所以要以八百萬元賣給被告丁○○，當時被告丁○○說好
      要買回，要先付定金五十萬元，但後來被告丁○○在辦理
      過戶完後因經營當舖需錢應用，就沒有拿錢給我們，訂金
      也都沒有付。」等語（見本院93年12月13日準備程序筆錄
      ），是證人何劉初枝與被告二人就前述重要事項所供，亦
      不符合。
（三）綜上，被告二人抗辯二人間於92年7月14日就系爭2筆土地
      所為之買賣係被告丁○○為清償前積欠被告甲○○之
      0000000元欠款云云，並無可採，原告主張上開買賣為被
      告二人通謀虛偽意思表示應為可採。
五、按表意人與相對人通謀而為虛偽意思表示者，其意思表示無
    效，民法第87條定有明文，債權人自得依民法第242條規定
    ，代位行使債權人之權利，訴請第三人恢復原狀，以保全其
    債權，又債務人與第三人通謀移轉其財產，其目的在使真正
    債權人之債權無法行使，債權人亦得本於侵權行為訴請登記
    名義之第三人塗銷登記（最高法院69 年台上字第3719號判
    決、70年台上字第1871號判決、70年台上字第3168號判決及
    73年台上字第472號判決意旨參照），本件被告2人間於92年
    7月14日所為之買賣既屬通謀虛偽意思表示，原告自得請求
    被告甲○○將其因與被告丁○○基於上開買賣而於92年7月
    24日所為系爭2筆土地之所有權移轉登記予以塗銷。從而，
    原告之訴為有理由，應予准許。
六、本件原告之先位聲明經本院認為有理由，已如前述，故就其
    備位聲明不予審究；又本案事證已臻明確，兩造其餘主張陳
    述及所提之證據，經本院斟酌後，認與判決結果不生影響，
    均毋庸再予論述，附此敘明。
七、據上論結，原告之訴為有理由，爰依民事訴訟法第78條、第
    85條第1項，判決如主文。
中　　華　　民　　國　　94　　年　　8 　　月　　11　　日
                  民事第一庭  法　官  劉瓊雯
右為正本係照原本作成
如對本判決上訴須於判決送達後20日內向本院提出上訴狀
中　　華　　民　　國　　94　　年　　8 　　月　　11　　日
                              書記官  陳冠學
